福建金門地方法院民事判決
111年度訴字第7號
原      告  陳火明  

被      告  陳宗實  

            吳碟    
上列當事人間請求分割共有物事件，本院於民國111年7月20日言
詞辯論終結，判決如下：
    主      文
兩造共有坐落金門縣○○鎮○○段000地號土地，應分割如附圖所示
編號A部分分歸原告所有；編號B部分分歸被告陳宗實所有；編號
C部分分歸被告吳碟所有。
訴訟費用由兩造各按附表所示比例負擔 。
    事實及理由
壹、程序部分：　　
    被告2人均未於最後言詞辯論期日到場，核無民事訴訟法第3
    86條所列各款情形，爰依原告之聲請，由其一造辯論而為判
    決，合先敘明。
貳、實體部分：
一、原告主張：坐落於金門縣○○鎮○○段000地號土地(下稱系爭土
    地)為兩造所共有，應有部分比例如附表所示，且無因物之
    使用目的不能分割或契約定有何不能分割期限之情事，因原
    告難與被告吳碟達成協議，故本件存在無法協議分割之情事
    ，爰依民法第823條第1項規定，起訴請求分割系爭土地，並
    為確保全體共有人之土地完整性及利用價值，並使分割後之
    土地均有合適之連外道路，以確保通行便利及經濟效用，請
    求判決分割如附圖所示方案等語，並聲明：如主文所示。
二、被告2人均未於言詞辯論期日到場，亦未提出任何書狀為實
    體之陳述。
三、本院之判斷：
  ㈠各共有人，除法令另有規定外，得隨時請求分割共有物。但
    因物之使用目的不能分割或契約訂有不分割之期限者，不在
    此限，民法第823條第1項定有明文。查系爭土地為兩造共有
    ，應有部分比例各如附表所示，無不能分割之情事等節，業
    據原告陳述明確，並經本院調閱系爭土地之公務用登記謄本
    及異動索引，而核系爭土地公務用謄本之內容，核與原告主
    張相符，此有金門縣地政局民國111年4月12日地籍字第1110
    002595號函在卷可參(見本院卷第37頁至第45頁) ，並有本
    判決及附圖可茲參照，此部分事實足堪採信。則原告依上開
    規定訴請裁判分割系爭土地，自屬有據。又參照上開公務用
    登記謄本，系爭土地之使用分區為空白，於法令上、使用目
    的上及共有人間均無不能分割之限制。且兩造均未主張並舉
    證證明各共有人間有何不能分割之契約，加上被告2人均經
    合法通知而未到庭，兩造顯無法就分割方法達成協議，是原
    告本於系爭土地共有人地位，訴請裁判分割，於法自無不合
    。
  ㈡次分割共有物，以消滅共有關係為目的。法院裁判分割共有
    土地時，除因該土地內部分土地之使用目的不能分割（如為
    道路）或部分共有人仍願維持其共有關係，應就該部分土地
    不予分割或准該部分共有人成立新共有關係外，應將土地分
    配於各共有人單獨所有（最高法院69年台上字第1831號判例
    意旨參照）。法院應斟酌各共有人之利益平衡、當事人之聲
    明、共有物之使用現況、共有物之性質、價值及經濟效用、
    並兼顧各取得部分之裏地通路問題等事項，依職權為適當之
    分配（最高法院77年度台上字第632號、82年度台上字第199
    0號判決意旨參照）。又法院裁判分割共有物，除應斟酌各
    共有人之利害關係及共有物之性質外，尚應斟酌共有物之價
    格、分割後經濟效用以及全體共有人之利益等公平決之(最
    高法院81年度臺上字第31號判決意旨參照)。是法院裁量定
    共有物之分割方法時，應斟酌各共有人之意願、利害關係、
    共有物之價格、利用價值及分割後各部分之經濟效益與其應
    有部分之比值是否相當而為適當之分配，並兼顧公共利益，
    要以維持全體共有人之公平為標準，始能謂為適當而公平。
    關於系爭土地之分割方法，本院審酌如下：
　⒈系爭土地之西側、北側連接社區道路，可由該道路連接、通
    行至金門縣金湖鎮太湖路、赤東路以對外通行，此經本院勘
    驗屬實，另有內政部國土測繪中心之網頁查詢資料在卷可參
    （見本院卷第77頁、第99頁），是附圖之分割方案，從系爭
    土地中以西北-東南向分割為編號A、B、C號，共3塊，各筆
    土地均能有直接臨路，此尚不致於對兩造就系爭土地所分得
    部分之正常對外聯繫、一般使用等功能發生重大影響。
  ⒉並參酌系爭土地之使用分區記載為空白，並無預設特殊之使
    用目的或性質業如前述。並參酌系爭土地之利用現況，經本
    院至現場履勘，見系爭土地靠近南端之位置為空地，勘驗時
    量，似由鄰地使用人通行，但未鋪設道路；其餘部分大多草
    木叢生，此等部分似未作特別利用；在系爭土地靠近東北側
    部分有開闢菜園，菜園中有水井1座，原告主張該菜園為原
    告開闢、水井為原告之父親所挖掘(見本院卷第77頁、第85
    頁現場照片)。是系爭土地利用現況，大致分為南端、東北
    端、其他地帶等3區塊，且3區塊之使用現狀有明顯區隔及落
    差，有相當可能為不同人就系爭土地分別為相異之利用，衍
    生出如今之利用狀況。另參酌本件僅原告稱有就東北側土地
    有開闢菜園、水井等節，至於系爭土地上其他占有使用之情
    況，兩造則未為任何之主張或爭議。而附圖所示分割方案，
    將系爭土地依照土地上兩造之應有部分比例，分割為A、B、
    C號3塊，並由原告取得位於東北端之A部分；與原告有兄弟
    關係、具備較為親密關係的被告陳宗實取得與A部分相鄰之B
    部分(參照被告陳宗實所出具之同意書，其中記載同意弟弟
    陳火明土地分割，見本院卷第55頁)，以減少相關當事人間
    發生爭議之可能，另由被告吳碟取得南半部之C部分土地，
    盡量顧及系爭土地之使用現狀，減少兩造間因分割而受到之
    影響，避免破壞兩造間長久以來之使用默契，此一分割方式
    應屬對於兩造影響較小、較能兼顧兩造權益之分割方式，並
    無違上述分割共有物應審酌之原則及兩造之利益。
  ⒊從而，本院審酌兩造之意願、共有物之客觀情狀、性質、共
    有物之經濟價值、利害關係等因素，判決分割系爭土地如主
    文及附圖所示，對兩造較為公平合理，亦合乎經濟之效益。
四、綜上所述，原告依民法第823條、第824條規定，請求分割系
    爭土地，本院審酌系爭土地之性質、使用現況、共有人之意
    願、分割後之經濟效用，並兼顧全體共有人之利益均衡等情
    事，認系爭土地應分割如附圖所示，由原告單獨取得附圖A
    部分之所有權，被告陳宗實取得附圖B部分之所有權，被告
    吳碟取得附圖C部分之所有權，爰判決如主文所示。
五、末因共有物分割、經界或其他性質上類似之事件涉訟，由敗
    訴當事人負擔訴訟費用顯失公平者，法院得酌量情形，命勝
    訴之當事人負擔其一部，民事訴訟法第80條之1定有明文。
    本件雖准依原告請求分割兩造共有土地，然分割方法係法院
    考量全體共有人利益，認原告主張之分割方案為可採，原告
    既為共有人之一，亦同受其利，若全由敗訴之當事人負擔訴
    訟費用顯失公平，爰依前揭規定，命由兩造各按應有部分比
    例負擔。
六、本件事證已臻明確，兩造其餘之攻擊或防禦方法及證據，經
    本院斟酌後，認為不足以影響本判決之結果，自無逐一詳予
    論駁之必要，併此敘明。
七、訴訟費用負擔之依據：民事訴訟法第80條之1 。
中　　華　　民　　國　　111 　年　　8 　　月　　19　　日
                  民事第二庭  法  官  蔡旻穎
以上為正本係照原本作成。
如不服本判決，應於送達後20日內，向本院提出上訴狀並表明上
訴理由，如於本判決宣示後送達前提起上訴者，應於判決送達後
20日內補提上訴理由書（須附繕本）。如委任律師提起上訴者，
應一併繳納上訴審裁判費。
中　　華　　民　　國　　111 　年　　8 　　月　　19　　日
                              書記官　黃鼎鈞
附表：
共有人 應有部分比例及訴訟費用分擔比例 原告 1/4 被告陳宗實 1/4 被告吳碟 1/2 

附圖：